【裁判字號】    96,簡上,213
【裁判日期】    970527
【裁判案由】    拆屋還地
【裁判全文】
臺灣板橋地方法院民事裁定             96年度簡上字第213號
上  訴  人  戊○○
            友勝開發有限公司
上?一?人
法定代理人  丙○○
上二人共同
訴訟代理人  黃啟逢律師
?????  蔡雲璽律師
共???同
複?代理人  陳怡均律師
被?上訴人  己○○
            丁○○
            甲○○
            乙○○
          ??????之2
上四人共同
訴訟代理人  劉貹岩律師
上當事人間請求拆屋還地事件，上訴人對於中華民國96年9 月19
日本院三重簡易庭96年度重簡字第9744號第一審判決提起上訴，
本院於民國97年5 月13日言詞辯論終結，判決如下：
    主      文
原判決廢棄。
被上訴人在第一審之訴駁回。
第一、二審訴訟費用均由被上訴人負擔。
    事實及理由
一、本件被上訴人起訴主張：臺北縣林口鄉○○段1 地號土地（
    下稱系爭土地）上建有717 棟區分所有建物，住戶於民國85
    年9 月8 日成立臺北縣林口鄉臺北新都社區管理委員會，並
    經報備核准在案。被上訴人己○○、丁○○、甲○○分別為
    該委員會主任委員、副主任委員及監察委員，乙○○則為區
    分所有權人之一，4 人依序為門牌號碼臺北縣林口鄉○○路
    ○ 段243 號5 樓之1 、同路2 段235 號6 樓之3 、同路2 段
    243 號5 樓之2 、文化二路1 段376 巷2 號6 樓之2 建物之
    區分所有權人，並為系爭土地之共有人，應有部分各為10,0
    00分之13、10,000分之13、10,000分之13、10,000分之14。
    嗣上訴人戊○○於95年5 月23日取得同社區之臺北縣林口鄉
    ○○路○ 段239 號1 、2 樓建物及系爭土地應有部分100,00
    0 分之317 所有權後，即與上訴人友勝開發有限公司（下稱
    有勝公司）在臺北縣林口鄉○○路○ 段239 號1 樓共同開設
    「柏拉圖傢俱店」，並擅自於其店旁原作社區法定空地使用
    之系爭土地上，搭建如附圖所示之Ａ圍籬及Ｂ水塔，無權占
    用系爭土地面積達13.91 平方公尺。依社區規約，此部分土
    地非經區分所有權人會議決議，不得約定為專用部分，然上
    訴人卻未經區分所有權人會議同意，即占用如附圖Ａ、Ｂ所
    示土地。原告迭次通知拆除，並請求返還占用土地予被上訴
    人及其他共有人，均未獲理會，爰依民法第767 條、821 條
    請求被告應將坐落系爭土地內如附圖Ａ部分面積10.53 平方
    公尺之圍籬（不含Ｂ部分之水塔）及Ｂ部分面積3.38平方公
    尺之水塔拆除，並將占用面積共13.91 平方公尺之土地返還
    被上訴人及其他共有人。
二、上訴人於原審僅請求駁回原告之訴，並辯稱：希望社區區分
    所有權人會議能決議將該占用土地出租予上訴人使用等語。
三、原審判決被上訴人全部勝訴，並依職權宣告假執行，上訴人
    不服，提起上訴，聲明請求廢棄原判決及假執行宣告，被上
    訴人在第一審之訴駁回。其除引用原審之陳述外，補陳略以
    ：
    (一)原審法院於96年9 月4 日因調解不成立改為訴訟程序，受
      被上訴人求即為言詞辯論，當時上訴人複代理人曾請求延
      期辯論，卻為原審法院所拒。該次庭期之錄音檔案雖因錄
      音品質不佳而無法聽出該複代理人之聲音，然卻可清楚聽
      到原審法官一再表示當天就要結案，可證原審並未准許該
      複代理人所請。原審錄音中既未聽見被上訴人複代理人「
      請求即為辯論」陳述之錄音，顯見原審終結審理程序之速
      ，有違民事訴訟法第419 條第1 項但書之規定。其次，上
      訴人於原審調解程序期間不斷釋出善意願與被上訴人協商
      ，且96年9 月4 日庭期通知書記載之期日種類為「調解」
      ，未命被上訴人事先提出答辯狀，要求上訴人於調解程序
      終結同日立即提出完整之防禦方法，上訴人因信賴民事訴
      訟法第422 條：「當事人於調解程序所為之陳述或讓步，
      於調解不成立之本案訴訟，不得採為基礎」規定，而於調
      解程序中盡量爭取和解可能，然原審卻以上訴人於調解程
      序之陳述為攻防方法之提出，亦有違民事訴訟法第422 條
      規定。原審違背法令，致上訴人無法提出完整之攻擊防禦
      方法，如不許上訴人於二審程序提出新攻擊防禦方法，對
      上訴人顯失公平。
    (二)上訴人於原審言詞辯論程序並未承認被上訴人所稱系爭土
      地為上訴人2 人占用之事實，原審卻認定上訴人對占用之
      事實不爭執，其認定事實引用證據顯然違誤。
    (三)上訴人均未占用系爭土地，亦非Ａ圍籬及Ｂ水塔之所有人
      及處分權人。
      1.上訴人戊○○係於95年7 月31日出租臺北縣林口鄉○○
        路○ 段239 號1 樓房屋予柏拉圖興業股份有限公司（下
        稱柏拉圖公司），雙方並簽有租賃契約，且因簽約時柏
        拉圖公司籌備工作尚未完成，故租約約定租期自95年9
        月1 日柏拉圖公司正式進駐時起算，對照本件起訴時間
        （即96年1 月9 日），可知於本件起訴時，柏拉圖公司
        已為現實管領使用Ａ圍籬及Ｂ水塔之人，上訴人戊○○
        僅係單純的出租人。
      2.Ａ圍籬及Ｂ水塔均為柏拉圖公司僱用他人起造，且供柏
        拉圖公司承租臺北縣林口鄉○○路○ 段239 號1 樓房屋
        後，併同其他相連房屋開設經營家具賣場所使用，應屬
        柏拉圖公司所有，僅該公司有權處分。又上訴人友勝公
        司雖曾為柏拉圖公司代墊裝修保證金，並於原審調解程
        序中盡力向被上訴人溝通，但此乃因上訴人友勝公司為
        柏拉圖公司之股東，為使柏拉圖公司能順利營業、解決
        土地使用爭議以利後續經營，始為該等行為，實難僅以
        上訴人友勝公司雖曾為柏拉圖公司代墊裝修保證金，或
        聯繫裝修工程，或試圖與被上訴人協商，即認友勝公司
        對於Ａ圍籬及Ｂ水塔有處分權。至於被上訴人雖另主張
        柏拉圖公司係在Ａ圍籬及Ｂ水塔完工後才完成設立登記
        ，焉有可能設置該圍籬、水塔云云，但何時設立登記並
        非本件重點，因為當時可能是以籌備處方式在處理。
      3.被上訴人於起訴狀內已載明柏拉圖公司在臺北縣林口鄉
        ○○路○ 段239 號1 樓營業，且原審至現場履勘時，柏
        拉圖公司亦在現場營業，此為被上訴人所親見，足見被
        上訴人明知上訴人2 人均非Ａ圍籬及Ｂ水塔之所有權人
        ，亦無處分權，是其提起本件之訴，顯無理由。
四、被上訴人則請求駁回上訴人之上訴，其除引用原審之陳述外
    ，補陳略以：
    (一)上訴人雖主張原審有違民事訴訟法第419 條第1 項但書規
      定，然該條項但書規定乃審判長之訴訟指揮權，是否展延
      期日進行，得由法院視該訴訟事件之性質、繁簡程度、訴
      訟進行情況加以斟酌，非謂一經他造聲請，法院即應延展
      ，亦即該條項但書規定應屬訓示規定。又依原審96年9 月
      4 日調解程序筆錄所載，該日於調解不成立後，被上訴人
      即請求為訴訟辯論，合乎民事訴訟法第419 條第1 項規定
      ，法院自得命為訴訟之辯論。況依該次筆錄及鈞院勘驗筆
      錄結果，上訴人均未為延展期日之聲請，且原審於該期日
      之前已進行3 次調解期日，自起訴起至言詞辯論終結止亦
      歷時7 月有餘，上訴人應有充分時間準備並提出攻防方法
      ，原審審酌上情，逕為言詞辯論，難謂有違該條項但書規
      定。
    (二)上訴人於上訴時雖否認其曾於原審不爭執占有Ａ圍籬及Ｂ
      水塔之事實，然訴訟法所稱之不爭執，包含明示對於他造
      主張之事實不爭執，及對他造主張之事實不陳述真否之意
      見，非謂必須明示對他造主張之事實不爭執，始生訴訟上
      之效力。上訴人於原審言詞辯論時，既僅陳述希望區分所
      有權人會議決議將上訴人占用之土地出租上訴人使用，則
      原審據此認定上訴人對占用之事實不爭執，其適用法則並
      無任何違誤之處。
    (三)上訴人於上訴時雖主張Ａ圍籬及Ｂ水塔乃柏拉圖公司所裝
      設，渠亦未占有系爭土地云云，然而：
      1.若其主張屬實，按理其應早就提出此項足以影響判決結
        果之主要攻防方法，尤其上訴人係委任具有豐厚學養及
        經驗之專業律師進行訴訟，就此等重要攻防方法，更無
        不予提出之理。然其自本件起訴時起至原審言詞辯論終
        結之7 個月期間，卻從未以答辯狀提出此項主張，甚至
        還一再表示希望被上訴人將該占用土地出租予伊，可見
        其此項主張，乃臨訟杜撰之詞，不足採信。
      2.上訴人友勝公司於進行裝修之際即95年6 月28日曾繳交
        新臺幣（下同）6 萬元之裝潢保證金予臺北新都社區管
        理委員會（被上證一），並曾於95年8 月15日、21日發
        函給被上訴人及其他共有人（原審原證六），其中95年
        8 月15日函文係為釐清住戶疑慮並說明美化及裝修後之
        店面風貌，由該函文所附3 紙完工後之彩色透視圖（被
        上證四）上已有柏拉圖字樣，其販售之商品為家具，地
        點亦與目前所在相吻，可證Ａ圍籬及Ｂ水塔之所有人為
        上訴人友勝公司。又上訴人戊○○也曾於95年7 月28日
        對臺北縣政府提出陳情書（原審原證六），由其陳情書
        之內容，可知Ａ圍籬及Ｂ水塔乃上訴人2 人共同設置。
        另由上開函文及陳情書日期，可知Ａ圍籬及Ｂ水塔應係
        於95年7 月28日、95年8 月15日之前即已完工，然柏拉
        圖公司卻係95年8 月18日始設立登記，則柏拉圖公司豈
        有可能於設立登記完成前，即在系爭土地興建Ａ圍籬及
        Ｂ水塔？益證Ａ圍籬及Ｂ水塔乃上訴人所裝設。上訴人
        友勝公司乃該圍籬及水塔之所有人及間接占有人，而上
        訴人戊○○則應該是人頭（本院簡上字卷第63頁）。
      3.上訴人雖提出房屋租賃契約書、扣繳憑單、紳緯工程有
        限公司之工程估驗單、請款單及統一發票為證，但該房
        屋租賃契約書之訂立日期為95年7 月31日，此時柏拉圖
        公司尚未設立登記，如何簽約？且該租約未經公證，難
        謂其為真正，又上訴人雖提出95年度扣繳憑單以證明出
        租之事實，但卻始終無法提出柏拉圖公司實際支付房租
        之憑據，顯見實際上並無出租之事實。另比對上訴人所
        提紳緯工程有限公司之工程估價單及請款單，可知柏拉
        圖家具工程之定作人為上訴人友勝公司，空調工程僅為
        定作物之一部分，故上訴人主張Ａ圍籬及Ｂ水塔乃柏拉
        圖公司所有，要非實在。
五、本件被上訴人主張渠等均為系爭土地之共有人，而上訴人戊
    ○○則係於95年5 月23日取得同社區之臺北縣林口鄉○○路
    ○ 段239 號1 、2 樓建物及系爭土地應有部分100,000 分之
    317 所有權；Ａ圍籬及Ｂ水塔所坐落之系爭土地乃法定空地
    ，非經區分所有權人決議，不得約定為專用部分等情，為上
    訴人所未爭執，並有被上訴人所提出之地籍圖謄本、社區規
    約、土地、建物登記謄本及現場照片8 幀為證，復經原審於
    96年5 月18日會同臺北縣新莊地政事務所人員勘驗屬實，並
    製有勘驗筆錄及土地複丈成果圖各1 件在卷可稽，均堪信為
    真實。
六、本件爭點厥為：(一)原審於96年9 月4 日期日調解不成立後，
    即依被上訴人之請求進行言詞辯論，是否違背民事訴訟法第
    419 條第1 項但書規定？原審認定上訴人對被上訴人主張占
    有之事實不爭執，是否違法？上訴人於上訴後始提出其均非
    Ａ圍籬及Ｂ水塔之所有人及處分權人，亦未占用系爭土地之
    新防禦方法，是否合法？(二)上訴人是否為Ａ圍籬及Ｂ水塔之
    所有人或處分權人？是否為占有Ａ圍籬及Ｂ水塔所坐落土地
    之人？茲分述如下：
    (一)程序爭點部分：
      1.上訴人雖主張其於原審所委任之複代理人曾在96年9 月
        4 日期日時請求延期辯論，卻為原審法院所拒云云，然
        經本院勘驗該期日錄音檔案，並無請求延展辯論期日之
        請求，本難認其主張屬實。次依本院勘驗筆錄（本院簡
        上字卷第71至72頁），可知原審承辦法官於該期日雖曾
        多次表示當日要結案，但亦多次向該複代理人確認有無
        答辯，並曾針對該複代理人主張臺北新都社區還有其他
        違建未拆乙節，說明上訴人不能主張平等原則之理由，
        足證原審非於匆促間進行言詞辯論程序，且已給予該複
        代理人充分之表示意見之機會，倘其確曾於該期日提出
        延期辯論之請求，衡情至遲應會於辯論終結前提出此項
        主張，然該複代理人在法官追問有無答辯理由後，最後
        仍僅主張希望用租的方式來解決，其後法官即宣示辯論
        終結，可知其於該期日終結前，應未提出延展辯論期日
        之請求。從而，原審於踐行言詞辯論程序後，宣示言詞
        辯論終結，於法尚無違誤。
      2.按民事訴訟法第280 條第1 項規定：「當事人對於他造
        主張之事實，於言詞辯論時不爭執者，視同自認」，係
        指當事人對於他造主張之事實，於言詞辯論時，消極的
        不表示意見，法律擬制為自認而言；學者以擬制自認或
        準自認稱之，此與同法第279 條第1 項所定自認，必須
        當事人對於他造主張之事實積極的表示承認之情形有別
        ，兩者在法律上之效果亦不相同；當事人依同法第279
        條第1 項規定自認後，以自認人能證明與事實不符，且
        係出於錯誤而自認者為限，始許撤銷其自認（見同條第
        3 項之規定）。惟當事人對於他造主張之事實，於言詞
        辯論時不爭執，僅消極的不表示意見而已，本無自認行
        為，不生撤銷自認之問題，按其情節，非可斷定當事人
        必無爭執之意，依同法第196 條規定，應許當事人於言
        詞辯論終結前，隨時為追復爭執之陳述；縱令當事人在
        第一審未為爭執，依同法第447 條第2 項規定，至第二
        審程序仍得追復之（最高法院71年台上字第3516號判例
        參照）。經檢視原審96年9 月4 日言詞辯論程序筆錄及
        本院勘驗該期日錄音之勘驗筆錄內容，可知上訴人於原
        審行言詞辯論程序時，確實未就被上訴人所主張伊占有
        Ａ圍籬及Ｂ水塔及所坐落土地之事實提出爭執，核屬對
        於他造主張之事實於言詞辯論時不爭執，依法應視同自
        認，是原審據此認定被上訴人在原審主張之前開事實為
        真，於法並無違誤。
      3.承前，視同自認與積極自認既有不同，則上訴人於第一
        審程序就被上訴人主張伊占有Ａ圍籬及Ｂ水塔及所坐落
        土地之事實，雖消極未為爭執，但如符合民事訴訟法第
        447 條規定，仍得於第二審程序追復之。次按「當事人
        不得提出新攻擊或防禦方法。但有下列情形之一者，不
        在此限：(一)因第一審法院違背法令致未能提出者。(二)事
        實發生於第一審法院言詞辯論終結後者。(三)對於在第一
        審已提出之攻擊或防禦方法為補充者。(四)事實於法院已
        顯著或為其職務上所已知或應依職權調查證據者。(五)其
        他非可歸責於當事人之事由，致未能於第一審提出者。
        (六)如不許其提出顯失公平者。前項但書各款事由，當事
        人應釋明之」，民事訴訟法第447 條第1 、2 項定有明
        文，且依同法第436 條之1 第3 項，於簡易程序判決之
        上訴程序亦有準用。本件上訴人固係於上訴後始提出其
        非Ａ圍籬及Ｂ水塔之所有人及處分權人，亦未占用系爭
        土地之新防禦方法，然上訴人是否為Ａ圍籬及Ｂ水塔之
        所有人及處分權人？及是否為系爭土地之占有人？乃本
        件訴訟之主要構成要件事實，如不許其提出主張，則顯
        然限制其訴訟上之防禦權能，而有失公平，亦無助於紛
        爭解決一次性，爰准許其提出之。
    (二)上訴人是否為Ａ圍籬及Ｂ水塔之所有人或處分權人？是否
      為占有Ａ圍籬及Ｂ水塔所坐落土地之人？
      1.按所有人對於無權占有或侵奪其所有物者，得請求返還
        之；對於妨害其所有權者，得請求除去之；次按各共有
        人對於第三人，得就共有物之全部為本於所有權之請求
        。但回復共有物之請求，僅得為共有人全體之利益為之
        ，民法第767 條、821 條分別定有明文。次按請求拆屋
        返還土地之訴，除應以現占有該物之人為被告外，尚須
        現在占有該物之人有事實上之處分權，否則要不得本於
        物上請求權，對之請求拆屋並返還土地。本件上訴人於
        原審雖就被上訴人主張伊占有Ａ圍籬及Ｂ水塔及所坐落
        土地之事實消極未為爭執，但其於上訴後既已否認其為
        Ａ圍籬及Ｂ水塔之所有人或處分權人，亦否認其為占有
        Ａ圍籬及Ｂ水塔所坐落土地之人，則就上訴人為Ａ圍籬
        及Ｂ水塔之所有人或處分權人，及其為占有Ａ圍籬及Ｂ
        水塔所坐落土地之人等事實，應由被上訴人負舉證責任
        。
      2.查被上訴人主張上訴人為Ａ圍籬及Ｂ水塔之所有人或處
        分權人云云，固已提出上訴人友勝公司曾繳交6 萬元之
        裝潢保證金之收據（被上證一）、95年8 月15日及21日
        發函給被上訴人及其他共有人之函文及照片（原審原證
        六、被上證四）、上訴人戊○○95年7 月28日陳情書（
        原審原證六）為證。然而，上訴人友勝公司主張其為柏
        拉圖公司股東乙節，既為被上訴人所不爭執，則其於柏
        拉圖公司尚未完成設立程序取得法人資格前，以認股人
        身分代該公司籌備處繳交裝潢保證金及詢求臺北新都社
        區住戶之支持，俾利柏拉圖公司之營運，衡情尚屬合理
        ，尚難僅因其曾具名繳交裝潢保證金及發函予被上訴人
        及其他共有人，即謂其當然為Ａ圍籬及Ｂ水塔之所有人
        或處分權人。次由上訴人戊○○95年7 月28日陳情書內
        容，僅能證明上訴人戊○○於購得臺北縣林口鄉○○路
        ○ 段239 號1 、2 樓建物後，曾經建築師評估「內外牆
        」已嚴重龜裂鏽蝕不堪使用而決定全部整修，Ａ圍籬及
        Ｂ水塔既係獨立設置於系爭土地上之設施，當非前開陳
        情書所稱之內外牆，自難徒以該陳情書內容，遽認Ａ圍
        籬及Ｂ水塔乃上訴人共同設置。再者，被上訴人雖另提
        出柏拉圖公司之設立登記資料，主張該公司係95年8 月
        18日始設立登記，則完工在先的Ａ圍籬及Ｂ水塔不可能
        為該公司所設置云云，然由上訴人所提出之紳緯工程有
        限公司工程估驗單、請款單及統一發票、品光實業股份
        有限公司工程估驗單、及統一發票（本院簡上字卷第55
        至60頁），可知該2 公司承包工程時，固均係接受上訴
        人友勝公司之定作，而進行該工程估驗單所示工程，但
        其統一發票抬頭既均為柏拉圖公司，表示係由柏拉圖公
        司支付工程款項予紳緯工程有限公司及品光實業股份有
        限公司，參以上訴人友勝公司乃柏拉圖公司之股東，則
        其以認股人身份，在該公司完成設立程序取得法人資格
        前，代為定作各項必要工程，其後再由柏拉圖公司支付
        工程款項，當未違背常理，自難僅以其曾為定作工程之
        事實，即謂其為Ａ圍籬及Ｂ水塔之所有權及處分權人。
        至於上訴人戊○○部分，其既已提出房屋租賃契約書及
        扣繳憑單為證，足證其確為出租人無訛，而被上訴人復
        無法提出證據證明上訴人戊○○於本件除出租人外，尚
        具有其他身分而有拆除Ａ圍籬及Ｂ水塔之處分權能，則
        被上訴人以上訴人戊○○為被告請求拆除該圍籬及水塔
        ，於法即屬無據。況且，Ａ圍籬及Ｂ水塔目前係供目前
        設於臺北縣林口鄉○○路○ 段239 號1 樓及其他相連房
        屋之柏拉圖傢飾店使用乙節，為兩造所不爭執，並有照
        片2 幀在卷可參，而柏拉圖公司所在地則設於臺北縣林
        口鄉○○路○ 段241 號1 樓，有該公司變更登記表為證
        ，該傢飾店名稱及位置既與柏拉圖公司相同，所營事業
        亦包括「家具、寢具、廚房器具、裝設品零售業」，堪
        認Ａ圍籬及Ｂ水塔目前之占有使用人應為柏拉圖公司，
        而非上訴人。被上訴人既無法舉證證明上訴人對Ａ圍籬
        及Ｂ水塔有何占有權能，亦未說明何以上訴人對該圍籬
        水塔具有所有權及處分權，而僅以上訴人於上訴後始提
        此項抗辯有違常理，主張上訴人所提新防禦方法不可採
        信云云，應屬無據。
      3.被上訴人既無法證明上訴人為Ａ圍籬及Ｂ水塔之所有人
        或處分權人，當亦無法證明上訴人為該圍籬、水塔所坐
        落土地之占有人。其既無法證明上訴人有占有系爭土地
        之事實，即無從訴請上訴人拆除該圍籬水塔並返還所占
        用之土地。
七、綜上所述，被上訴人依據民法第767 條、第821 條，請求上
    訴人將該圍籬及水塔拆除，並將占用土地返還被上訴人及其
    他共有人，為無理由。原審判決未及審酌上訴人所提否認前
    揭新防禦方法，而為被上訴人全部勝訴之判決，尚有未洽。
    上訴意旨指摘原判決不當，求予廢棄改判，為有理由，自應
    由本院廢棄原判決，改判如主文第2 項所示。
八、本件事證已臻明確，兩造其餘攻擊防禦方法，經審酌於判決
    結果不生影響，爰不一一論述，附此敘明。
據上論結，本件上訴為有理由，依民事訴訟法第436 條之1 第3
項、第450條、第78條，判決如主文。
中    華    民    國    97    年    5     月    27    日
                  民事第二庭  審判長法  官  蕭胤瑮
                                    法  官  黃若美
                                    法  官  楊明佳
以上正本證明與原本無異
本判決不得上訴
中    華    民    國    97    年    5     月    27    日
                                    書記官  楊璧華


司法院資訊處製作；財團法人民間司法改革基金會備份。
